---
title: "La 'tiranía' de Gauss: por qué la normalidad es una alternativa y no una condición en psicología"

output: html_document
---

<style>
body {
  text-align: justify;
}
</style>

```{r setup, echo=F, warning=F, message=F}
knitr::opts_chunk$set(echo = F, warning = F, message = F)

library(ggplot2)
library(dplyr)
library(tidyr)
library(patchwork)

# Configuración de estilo global para tu web
theme_set(theme_classic(base_size = 14))
```

En el arsenal de cualquier psicólogo o investigador, la Distribución Normal (o de Gauss) es el martillo. Y para un martillo, todos los problemas parecen clavos. Sin embargo, la realidad de los fenómenos humanos es mucho más compleja, rebelde y "extremista" de lo que esta distribución y cien años de tradición psicológica hacen creer.

## El Ideal Gaussiano: ¿Qué es y por qué nos obsesiona?

La distribución de Gauss es una función matemática definida por dos parámetros: la media ($\mu$) y la desviación típica ($\sigma$). Su forma de campana es el símbolo de la estabilidad y está presente casi en cualquier libro de estadística y probabilidad que se coja.

```{r normal}
set.seed(123)
data_norm <- rnorm(1000, mean = 0, sd = 1)

g1 <- ggplot(data.frame(x = data_norm), aes(x)) +
  geom_density(fill = "steelblue", alpha = 0.6) +
  geom_vline(aes(xintercept = mean(x), color = "Media"), linetype = "dashed") +
  geom_vline(aes(xintercept = median(x), color = "Mediana"), linetype = "solid") +
  scale_color_manual(name = "",
                     values = c("Media" = "red", "Mediana" = "black")) +
  labs(x = "Puntuación", y = "Densidad") +
  theme(legend.position = "bottom")
print(g1)
```

**¿Por qué se usa tanto?** La respuesta corta es el Teorema del Límite Central (TLC). El TLC postula que cuando sumas muchas variables independientes y de varianza finita, la suma resultante tiende a la normalidad, sin importar la distribución original de esas variables.

En psicología, se asume que algunos constructos, como la "Inteligencia", son el resultado de miles de pequeños factores (genéticos, ambientales, nutricionales, etc.) sumándose entre sí. Por eso, se espera que las puntuaciones se agrupen en el centro. Es cómoda, es elegante y, sobre todo, permite usar la estadística paramétrica (t-tests, ANOVA) que tanto gusta y tan fácil resulta.

## El límite de la campana: Cuando el mundo se vuelve "salvaje"

El problema surge cuando los factores no se suman sino que se multiplican o interactúan de forma compleja. La distribución normal funciona bien para medir estaturas, donde es físicamente imposible que alguien mida 10 metros, pero falla estrepitosamente en fenómenos donde un solo evento o individuo puede pesar más que el resto de la población junta.

Aquí es donde los límites de la normalidad se hacen evidentes:

* Ignora los extremos: en una distribución normal, un evento a 5 desviaciones típicas es prácticamente imposible

* Asume independencia: supone que lo que le pasa a un sujeto no afecta al resto

## La Ley de Potencia: la firma de la complejidad

Frente a la campana de Gauss aparece la Ley de Potencia. Si la normal es la distribución de la media, la ley de potencia es la distribución de los extremos. Se define matemáticamente como $P(x) \propto x^{-\alpha}$. En este mundo, no hay un "valor típico", sino que existen interacciones complejas entre pequeños factores que dan como resultado distribuciones "alargadas". Muchos fenómenos naturales y sociales siguen este patrón:

* Terremotos: hay miles de microseísmos diarios, pero la energía de un solo terremoto de escala 9.0 puede superar a todos los demás combinados

* Víctimas de guerra: la mayoría de los conflictos tienen pocas víctimas, pero unos pocos (como las Guerras Mundiales) concentran la gran mayoría de la mortalidad histórica

* Riqueza: el famoso principio de Pareto (el 80/20)

```{r log}
set.seed(123)
data_lognorm <- rlnorm(1000, meanlog = 0, sdlog = 1)

g2 <- ggplot(data.frame(x = data_lognorm), aes(x)) +
  geom_density(fill = "steelblue", alpha = 0.6) +
  geom_vline(aes(xintercept = mean(x), color="Media"), linetype = "dashed") +
  geom_vline(aes(xintercept = median(x), color="Mediana"), linetype = "solid") +
  scale_color_manual(name="", values = c("Media"="red", "Mediana"="black")) +
  labs(x = "Puntuación del Test", y = "Densidad") +
  theme(legend.position = "bottom")
print(g2)
```

En estos casos, la media no sirve para nada. Si Bill Gates entra en un bar, la "riqueza media" de los clientes sube a mil millones de dólares, pero esa cifra no describe a nadie en el bar.

## El puente hacia la evaluación: la distribución Log-Normal

¿Cómo se conecta esto con un test psicológico? A través de la distribución Log-Normal, cuando el logaritmo de una variable sigue una distribución normal. Es el resultado de procesos multiplicativos y se adapta a los términos más comprensibles de la estadística clásica, siempre y cuando se tenga en cuenta que lo representado es el logaritmo de los valores y no los valores en sí.

```{r lognormal}
g3 <- ggplot(data.frame(x = data_lognorm), aes(x)) +
  geom_density(fill = "steelblue", alpha = 0.6) +
  geom_vline(aes(xintercept = mean(x), color="Media"), linetype = "dashed") +
  geom_vline(aes(xintercept = median(x), color="Mediana"), linetype = "solid") +
  scale_color_manual(name="", values = c("Media"="red", "Mediana"="black")) +
  scale_x_log10() +
  labs(x = "Puntuación del Test", y = "Densidad") +
  theme(legend.position = "none")

patchwork::wrap_plots(c(g3,g2), ncol = 1)
```

En la evaluación conductual (como tiempos de reacción o escalas de síntomas), los datos suelen presentar una asimetría positiva clara: mucha gente con puntuaciones bajas y unos pocos con puntuaciones altas. El analizar los datos y entender su distribución permite adaptar las técnicas y escalas de medida de manera adecuada.

### ¿Por qué esto importa en investigación?

Si se evalúa la eficacia de un tratamiento o la distribución de una patología en una población y se asume normalidad cuando hay una ley de potencia o log-normalidad:

* Se diagnostica erróneamente, al usar el punto de corte basado en desviaciones típicas ($\mu \pm 2\sigma$). Se puede estar sobrestimando o subestimando la rareza de cada caso clínico

* Se pierde poder predictivo. Los modelos lineales (regresiones) se verán sesgados por la cola larga, intentando ajustar la línea a valores extremos que no son errores, sino parte esencial de la distribución. Esto puede dar lugar a correlaciones ilusorias o a efectos ficticios y, por la otra parte, se pueden eludir fenómenos escasos de gran interés clínico

* Validez de Contenido. Si un test de depresión muestra una distribución de ley de potencia, quizás es que la depresión no es un rasgo continuo en la población, sino un sistema complejo donde los síntomas se retroalimentan (efecto bola de nieve) o interaccionan de formas que la distribución normal no explica

Como investigadores, debemos ser valientes. Si los datos muestran una cola larga, no se debe intentar "normalizarlos" a la fuerza. Esa asimetría es la huella digital de la complejidad del comportamiento humano. Una mirada más abierta respecto a las distribuciones puede dar lugar a una psicología que entienda de verdad los casos extremos.


[Volver](../posts.html)
